【裁判字號】    96,上,182
【裁判日期】    970924
【裁判案由】    撤銷所有權移轉登記
【裁判全文】
臺灣高等法院高雄分院民事判決           96年度上字第182號
上  訴  人  己○○
            丁○○
上  一  人
訴訟代理人  陳清朗律師
複 代理 人  邱超偉律師
被 上訴 人
兼追加原告  美商花旗銀行股份有限公司
法定代理人  丙○○
訴訟代理人  何岳儒律師
            戊○○
            乙○○
            庚○○
追 加被 告  甲○○
上列當事人間因撤銷所有權移轉登記事件，對於民國96年8 月8
日臺灣高雄地方法院95年度訴字第489 號第一審判決提起上訴，
被上訴人並為訴之變更及追加，本院於97年9 月10日辯論終結，
茲判決如下：
    主  文
上訴駁回。
上訴人丁○○與追加被告間就坐落高雄縣鳳山市○○段第六六三
之一、第六六四之五地號土地，及同上段第三六一建號即門牌號
碼高雄縣鳳山市○○街一六０號建物，於民國九十五年四月二十
五日所為買賣之債權行為及所有權移轉之物權行為，應予撤銷。
追加被告應將前項不動產於民國九十五年四月二十五日以買賣為
原因所為之所有權移轉登記予以塗銷。
第二審訴訟費用及追加之訴訴訟費用均由上訴人及追加被告負擔
。
    事實及理由
壹、程序部分：
一、按訴之變更或追加，非經他造同意，不得為之，但因情事變
    更而以他項聲明代最初之聲明者，不在此限，民事訴訟法第
    446 條第1 項、第255 條第1 項第4 款定有明文。本件被上
    訴人於原審以先位聲明主張上訴人己○○所有坐落高雄縣鳳
    山市○○段第663 之1 、第664 之5 地號土地2 筆及同段第
    361 建號即門牌號碼高雄縣鳳山市○○街160 號之房屋1 棟
    （下合稱系爭房地），於民國91年3 月25日以買賣為原因移
    轉所有權登記予上訴人丁○○，乃為通謀虛偽意思表示，應
    屬無效，而請求丁○○為塗銷登記，並以備位聲明主張上訴
    人間買賣契約如非通謀虛偽意思表示，則屬詐害債權，而請
    求撤銷買賣之債權及物權行為，並代位己○○請求丁○○為
    塗銷登記。惟於訴訟進行中，丁○○於95年4 月13日將系爭
    房地出賣予追加被告甲○○，並於95年4 月25日將系爭房地
    移轉登記予甲○○所有，被上訴人乃追加甲○○為被告，並
    就先備位聲明均以第一聲明，追加主張甲○○知悉上訴人間
    就系爭房地之買賣行為無效或得撤銷，依民法第244 條第2
    項之規定，請求撤銷丁○○與甲○○間買賣之債權及物權行
    為，並請求甲○○為塗銷登記；第二聲明，若甲○○不知上
    訴人間就系爭房地之買賣行為無效或得撤銷，則變更主張丁
    ○○買賣所得為不當得利，乃請求丁○○與甲○○間買賣所
    得應給付己○○，其中己○○積欠被上訴人新台幣（下同）
    923,486 元本息由被上訴人代位受領。則丁○○將系爭房地
    出賣予甲○○，並於95年4 月25日將系爭房地移轉登記予甲
    ○○，為起訴後訴訟進行中所生之情事變更，依上開規定，
    被上訴人以他項聲明代最初之聲明而為訴之變更或追加，應
    予准許，上訴人及甲○○均抗辯變更或追加不合法云云，尚
    不足採。
二、又被上訴人於本院雖陳稱其不主張原審先位聲明及備位聲明
    ，而變更為撤銷上訴人間就坐落高雄縣鳳山市○○段663之1
    地號土地及其上建號361 之建物2 筆不動產所為之買賣契約
    ，及丁○○因買賣前開土地而自甲○○取得之價金，應返還
    己○○，並其中923,486 元本息由被上訴人代位受領等情（
    本院卷第51頁）。惟其後乃表示其誤認備位聲明未發生移審
    效果，而作上開主張（本院卷第116 頁），並更正其聲明如
    前項所述，則就被上訴人歷次陳述及書狀所載，均仍就先備
    位聲明及系爭3 筆房地有所陳明，是被上訴人上開陳述應為
    顯然錯誤，其事後更正核屬更正其事實上及法律上之陳述，
    依民事訴訟法第256 條之規定，自應准許。至上訴人抗辯被
    上訴人已撤回原審先備位聲明云云，亦無足採。
三、甲○○經合法通知，無正當理由，未於言詞辯論期日到場，
    核無民事訴訟法第386 條各款所列情事，爰依被上訴人之聲
    請，由其一造辯論而為判決。
貳、實體部分：
一、被上訴人主張；訴外人季聰銘於86年12月31日，邀同己○○
    為連帶保證人，向伊借款2,000,000 元，嗣季聰銘自91年1
    月1 日起未依約清償，經伊聲請強制執行後，至91年11月22
    日止，仍有本金923,486 元未受清償。詎己○○為規避上開
    連帶債務，竟於91年3 月7 日與其母丁○○為通謀虛偽意思
    表示，將其所有系爭房地出賣予丁○○，並於91年3 月25日
    以買賣為原因，將系爭房地移轉登記予丁○○所有，丁○○
    又於95年4 月13日將系爭房地出賣予甲○○，並於95年4 月
    25日將系爭房地移轉登記予甲○○所有。而上訴人間就系爭
    房地之買賣及移轉所有權登記之行為，均係通謀虛偽意思表
    示而無效，伊自得依民法第87條、第113 條及第242 條規定
    代位己○○請求丁○○塗銷系爭房地之所有權移轉登記，並
    回復登記予己○○所有。又縱認上訴人間並非通謀虛偽意思
    表示，然上訴人上揭買賣系爭房地之行為，已損害伊之債權
    ，伊得依民法第244 條第2 項規定行使撤銷權，撤銷系爭房
    地買賣及移轉所有權登記之行為，並依民法第244 條第4 項
    規定請求丁○○塗銷系爭房地之所有權移轉登記。另甲○○
    應知悉上訴人間就系爭房地之買賣行為無效或得撤銷，伊乃
    依民法第244 條第2 項之規定，請求撤銷丁○○與甲○○間
    之買賣及所有權移轉登記行為，並依民法第244 條第4 項規
    定，請求甲○○將所有權移轉登記塗銷；若甲○○不知上訴
    人間就系爭房地之買賣行為無效或得撤銷，則應認丁○○買
    賣所得為不當得利，乃請求將該買賣所得應給付己○○，且
    其中己○○積欠伊923,486 元本息由伊代位受領等情。為此
    ，求為判決先位聲明：丁○○就系爭房地於91年3 月25日以
    買賣為原因所為之所有權移轉登記應予塗銷，並回復登記予
    己○○所有；備位聲明：上訴人間就系爭房地於91年3 月25
    日以買賣為原因所為之債權及物權行為，均應予撤銷，丁○
    ○就系爭房地於91年3 月25日以買賣為原因所為之所有權移
    轉登記應予塗銷。嗣於本院為訴之變更、追加，先位第一聲
    明追加丁○○與甲○○間就系爭房地於95年4 月25日所為買
    賣之債權及物權行為應予撤銷，甲○○應將系爭房地於95年
    4 月25日以買賣為原因所為之所有權移轉登記予以塗銷，第
    二聲明則變更原先位聲明為丁○○與甲○○間買賣所得不當
    得利應給付己○○，其中923,486 元及自91年11月23日起至
    清償日止，按年息10.5% 計算之利息，由伊代位受領；備位
    第一聲明追加丁○○與甲○○間就系爭房地於95年4 月25日
    所為之債權及物權行為應予撤銷，甲○○應將系爭房地於95
    年4 月25日以買賣為原因所為之所有權移轉登記予以塗銷，
    第二聲明則變更原聲明為丁○○與甲○○間買賣所得不當得
    利應給付己○○，其中923,486 元及自91年11月23日日起至
    清償日止，按年息10.5% 計算之利息，由伊代位受領。
二、上訴人則以：伊等間就系爭房地之買賣為真正，並非虛偽，
    且丁○○與甲○○間之買賣行為亦屬合法有效，並無不當得
    利。又被上訴人依民法第244 條行使撤銷權，惟其知悉伊等
    之買賣及移轉所有權登記行為已逾1 年，始為起訴，故被上
    訴人撤銷權之除斥期間業已經過等語。甲○○則未到庭，惟
    據其所提書狀則以：被上訴人於95年間即已知悉丁○○將系
    爭房地出售予伊，迄97年始為本件變更、追加，其撤銷訴權
    已因1 年間不行使而消滅。又丁○○對被上訴人並未負有債
    務，並非民法第244 條所稱之債務人，被上訴人行使撤銷權
    ，與法律要件不符。且依土地法第43條之規定，登記有絕對
    之效力，丁○○之處分自屬有效。而買賣契約及系爭房地登
    記謄本雖有不動產所有權爭訟之記載，並不能認伊明知買受
    行為有害及債權，是被上訴人之變更及追加尚屬無據等語，
    資為抗辯。
三、原審判決上訴人間就系爭房地於91年3 月25日，以買賣為原
    因所為之所有權移轉登記應予塗銷，並回復登記予己○○所
    有。上訴人不服提起上訴，被上訴人則為訴之變更及追加，
    上訴人之上訴聲明：(一)原判決廢棄。(二)被上訴人在第一審之
    訴均駁回。被上訴人答辯及變更、追加聲明：(一)先位聲明：
    1.第一聲明：(1)上訴駁回。(2)丁○○與甲○○間就系爭房地
    於95年4 月25日所為買賣之債權及物權行為應予撤銷，甲○
    ○應將系爭房地於95年4 月25日以買賣為原因所為之所有權
    移轉登記予以塗銷（追加部分）。2.第二聲明：丁○○與甲
    ○○間買賣所得應給付己○○，其中923,486 元及自91年11
    月23日起至清償日止，按年息10.5% 計算之利息，由被上訴
    人代位受領（變更部分）。(二)備位聲明：1.第一聲明：(1)己
    ○○與丁○○間就系爭房地於91年3 月25日所為買賣之債權
    及物權行為，及丁○○與甲○○間就系爭房地於95年4 月25
    日所為買賣之債權及物權行為（追加部分），均應予撤銷。
    (2)丁○○就上開房地於91年3 月25日向高雄縣鳳山地政事務
    所以91年鳳資字第4364號、4365號、2014號以買賣為原因所
    為之所有權移轉登記，及甲○○就系爭房地於95年4 月25日
    以買賣為原因所為之所有權移轉登記，均應予塗銷（丁○○
    與甲○○間所有權登記塗銷部分為追加部分）。2.第二聲明
    ：丁○○與甲○○間買賣所得應給付己○○，其中923,486
    元及自91年11月23日起至清償日止，按年息10.5% 計算之利
    息，由被上訴人代位受領（變更部分）。上訴人及甲○○答
    辯聲明：上訴人變更及追加之訴均駁回。
四、兩造不爭執及爭執之事項：
甲、不爭執事項：
  (一)季聰銘於86年12月31日邀同己○○擔任連帶保證人，向被上
    訴人借款2,000,000 元，嗣季聰銘自91年1 月1 日起未依約
    清償，被上訴人於91年2 月8 日對季聰銘及己○○取得本票
    准許強制執行裁定，並聲請強制執行後，至91年11月22日止
    ，仍有本金923,486 元及自91年11月23日起至清償日止，按
    年息10.5% 計算之利息，未受清償，己○○就上開未受償金
    額對被上訴人負有連帶清償責任。有消費性房屋抵押借款暨
    擔保透支約定書、本票、台灣屏東地方法院91年度執字第71
    76號分配表、台灣高雄地方法院90年度票字第2015號本票准
    許強制執行裁定及確定證明書為證（原審卷第8 至13頁）。
  (二)己○○就其所有系爭房地於91年3 月25日以買賣為原因，將
    所有權移轉登記與丁○○所有，嗣丁○○於95年4 月25日以
    買賣為原因將上開房地移轉登記為甲○○所有。有土地及建
    物登記謄本可稽（原審卷第14至18頁、本院卷第38至41頁）
    。
  (三)系爭房地於87年1 月12日，由己○○設定權利價值4,560,00
    0 元之最高限額抵押權予聯邦商業銀行，己○○並於87年1
    月15日向聯邦銀行申請房屋貸款，借款金額為3,800,000 元
    ，至96年4 月11日止，己○○仍積欠貸款本金2,978,029 元
    、國民現金卡欠款本金91,329元未清償。有聯邦商業銀行96
    年4 月12日陳報狀足憑（原審卷第241 頁）。
  (四)己○○與丁○○間於91年3 月25日移轉系爭房地及丁○○與
    甲○○間於95年4 月25日移轉系爭房地時，有聯邦商業銀行
    設定最高限額抵押權。有土地及建物登記謄本為據（原審卷
    第14至18頁、本院卷第38至41頁）。
乙、爭執之事項：
  (一)己○○與丁○○間就系爭房地之買賣是否為通謀虛偽意思表
    示？被上訴人先位請求塗銷丁○○之所有權登記，有無理由
    ？
  (二)被上訴人備位請求撤銷己○○與丁○○間之有償行為，有無
    理由？被上訴人請求塗銷丁○○之所有權登記，有無理由？
  (三)被上訴人第一聲明請求撤銷丁○○與甲○○間之有償行為，
    有無理由？被上訴人請求塗銷甲○○之所有權登記，有無理
    由？
  (四)被上訴人第二聲明依不當得利之法律關係請求，有無理由？
五、己○○與丁○○間就系爭房地之買賣是否為通謀虛偽意思表
    示？被上訴人先位請求塗銷丁○○之所有權登記，有無理由
    ？
  (一)被上訴人主張上訴人間就系爭房地之買賣行為，係己○○為
    規避上開連帶債務，而與丁○○通謀虛偽買賣等語，為上訴
    人否認，經查：上訴人雖抗辯系爭房地之買賣行為係屬真正
    ，而否認有通謀虛偽買賣情事，惟上訴人就系爭房地買賣之
    資金來源及價金支付情形，己○○先陳稱：系爭房地因本身
    有貸款3,000,000 多元，故伊只拿到現金2,172,000 元，是
    由丁○○拿現金分次交付，丁○○告知是定存解約款，是分
    次交付，但分次交付之時間及次數已忘記等語（原審卷第82
    頁），嗣陳稱：當時約定買賣價金要扣除系爭房地之貸款3,
    000,000 多元，其餘價金2,000,000 多元部分，又再扣除先
    前向丁○○借貸之1,160,000 元，及90年至91年間向丁○○
    借貸之840,000 元，另有120,000 元左右是支票存款，由丁
    ○○直接轉帳至季聰銘帳戶等語，並提出繳款紀錄及丁○○
    之存摺為證（原審卷第111 至112 、114 至117 頁），是己
    ○○就系爭房地之價款及交付各節，乃先後陳述不一，自無
    從認定為真正。
  (二)另丁○○先則陳稱：系爭房地之貸款3,440,000 元由伊繳納
    ，其餘2,172,000 元係由伊以借貸債權及現金分次交付等語
    （原審卷第106 頁），繼而陳稱：伊自84年起至88年共支付
    己○○1,167,000 元，嗣自90年至92年支付己○○1,170,50
    0 元，另自91年至94年轉帳支付系爭房地之貸款288,000 元
    ，自92年至93年現金支付系爭房地之貸款279,000 元，共支
    付系爭不動產2,904,500 元等語（原審卷第162 頁），並提
    出丁○○之第一銀行、郵局、高雄銀行之存摺明細表為證（
    原審卷第169 至202 頁），其後陳稱：伊支付己○○2,904,
    500 元，及承受房屋貸款3,440,000 元，買賣總價共計6,34
    4,000 元等語（原審卷第256 頁），嗣又改稱：伊自84年起
    至88年共支付己○○1,167,000 元，因己○○欲向丁○○借
    款以支應到期票款，乃將系爭房地以5,516,000 元作價出賣
    予伊，扣除房貸3,340,000 元及前述1,293,000 元，伊尚應
    支付己○○879,000 元，而伊已給付及借予己○○1,170,50
    0 元，並支付銀行房屋貸款288,000 元、279,000 元，共已
    支付2,904,500 元等語（本院卷第32頁），則丁○○就系爭
    房地買賣價金為何？承受房屋貸款債務為何？支付金額為何
    ？如何支付？等情前後陳述均不一致，且與己○○所述亦有
    不同。且依丁○○上開所陳，其支付己○○2,904,500 元應
    包括系爭房地移轉所有權登記後支付之銀行貸款，惟其又表
    示買賣價金有包括承受房屋貸款3,440,000 元在內，則焉有
    將承受房屋貸款後所繳貸款，又重覆計入其支付買賣價金之
    理。另丁○○最後所陳其已支付己○○1,167,000 元，而系
    爭房地以5,516,000 元作價出賣，扣除房貸3,340,000 元及
    前述1,293,000 元，尚應支付己○○879,000 元云云，其金
    額計算錯誤百出，應係臨訟拼湊而來，實無從認上訴人間確
    有買賣之約定。至於丁○○所提出之存摺充其量僅能證明有
    該款項之支領，尚無法證明支領後係支付買賣價金，自不得
    採為有利上訴人之認定。
  (三)再者，買賣價金為買賣契約成立必要之點，自應約定明確，
    惟上訴人始終未能確切陳明渠等買賣價金為何，顯見並無價
    金之約定，難謂有何買賣之真意。況不動產買賣之交易價格
    非低，如有以現金交付之情形，雙方均應會慎重其事，惟上
    訴人卻對買賣價金之給付方式及金額、來源，先後陳述不一
    ，且互核亦不相符，顯已違常情。準此，被上訴人主張己○
    ○係為規避上開連帶債務，而與丁○○通謀為虛偽買賣及移
    轉所有權之行為，應可採取，上訴人抗辯買賣為真正云云，
    不足為採。
  (四)按表意人與相對人通謀而為虛偽意思表示者，其意思表示無
    效；無效法律行為之當事人，於行為當時知其無效，或可得
    而知者，應負回復原狀或損害賠償之責任；債務人怠於行使
    其權利時，債權人因保全債權，得以自己之名義，行使其權
    利，民法第87條第1 項前段、第113 條、第242 條分別定有
    明文。是債務人欲免其財產被強制執行，與第三人通謀而為
    虛偽意思表示，將其所有不動產移轉予第三人者，債權人自
    得行使代位權，請求塗銷登記。本件上訴人間就系爭房地所
    為之買賣及移轉所有權行為，均為通謀虛偽意思表示，業如
    上述，則被上訴人主張上訴人間就系爭房地所為之買賣及移
    轉所有權之行為，均屬無效，自屬有據。而系爭房地之買賣
    既屬無效，己○○自得請求丁○○塗銷系爭房地之所有權移
    轉登記，又己○○對被上訴人負有上揭連帶債務，其怠於行
    使上開權利，則被上訴人依民法第242 條之規定，代位己○
    ○行使權利，自屬有據。
  (五)被上訴人先位主張上訴人間為虛偽意思表示而代位己○○請
    求丁○○將系爭房地之所有權移轉登記予以塗銷，既有理由
    ，則被上訴人備位請求撤銷己○○與丁○○間之有償行為及
    請求塗銷丁○○之所有權登記，即無審酌之必要。
六、被上訴人第一聲明請求撤銷丁○○與甲○○間之有償行為，
    有無理由？被上訴人請求塗銷甲○○之所有權登記，有無理
    由？
  (一)被上訴人主張丁○○又於95年4 月13日將系爭房地出賣予甲
    ○○，並於95年4 月25日將系爭房地移轉登記予甲○○所有
    ，其有償行為乃害及債權，而請求撤銷該有償行為，並請求
    甲○○塗銷所有權登記等情，為上訴人及甲○○所否認。經
    查，被上訴人原雖對於甲○○為善意受讓人不爭執（本院卷
    第51頁），惟系爭房地之登記簿謄本業已記載：「依台灣高
    雄地方法院鳳山分庭95年3 月31日字第16380 號函證明文件
    辦理註記，本件不動產現為該院95年度訴字第489 號撤銷所
    有權移轉登記案件訴訟中」等語，此有該土地及建物登記謄
    本可稽（本院卷第38至41頁），又丁○○與甲○○間之不動
    產買賣契約書亦有載明：「95、4 、24二造合意現有標的物
    土地所有權部註記本不動產案件訴訟中等字樣，爾後於過戶
    交屋後，如有影響買方（即甲○○）之權益時，賣方（即丁
    ○○）願無條件承受買方之損失」等語，亦有該不動產買賣
    契約書可憑（本院卷第71頁），且經證人即仲介公司辛○○
    到庭證稱：當初95年3 月12日簽訂買賣契約書，辦理銀行貸
    款，銀行發現不動產登記簿謄本有加註記，所以不放款，後
    來買方有向伊陳述，伊就在買賣契約書後面加註此點，以免
    影響買方權益，買賣契約註記是於95年4 月24日所記載，是
    記載前幾天發現此事，買方不放心，所以寫好註記後，於95
    年4 月25日辦理登記過戶等語（本院卷第163 頁）。則依上
    開事證以觀，甲○○於95年4 月25日辦理系爭房地移轉登記
    時，應已知悉系爭房地有撤銷所有權移轉登記案件涉訟中，
    竟仍為買受系爭房地，難謂其為不知情而善意受讓，故被上
    訴人事後撤銷其自認，而主張甲○○非善意受讓人，即屬有
    據。是以，甲○○並非不知情之善意第三人，即無民法第87
    條第1 項規定「表意人與相對人通謀而為虛偽意思表示者，
    其意思表示無效，但不得以其無效對抗善意第三人」之適用
    ，且甲○○亦非信賴登記之善意第三人，亦無土地法第43條
    規定「依本法所為之登記，有絕對效力」之適用，上訴人及
    甲○○均抗辯其為善意云云，尚無足取。
  (二)按無權利人就權利標的物所為之處分，經有權利人之承認始
    生效力，民法第118 條第1 項定有明文。本件己○○與丁○
    ○間之買賣行為固為通謀虛偽意思表示，應屬無效，業如前
    述，則丁○○並未取得系爭房地之所有權，是其與甲○○所
    為買賣之債權行為雖屬有效，但物權行為則屬無權處分，而
    己○○業已同意丁○○之處分行為（本院卷第192 頁），是
    丁○○與甲○○間之買賣行為即屬有效，己○○自不得請求
    甲○○返還所有物。
  (三)次按債務人所為之有償行為，於行為時明知有損害於債權人
    之權利者，以受益人於受益時亦知其情事者為限，債權人得
    聲請法院撤銷之；債權人依前項之規定聲請法院撤銷時，得
    並聲請命受益人或轉得人回復原狀，但轉得人於轉得時不知
    有撤銷原因者，不在此限，為民法第244 條第2 項、第4 項
    所明定。查己○○係為規避上開連帶債務，而與丁○○通謀
    為虛偽買賣及移轉所有權之行為，應為無效，業如前述，惟
    丁○○將系爭房地出賣予甲○○，並無權處分為所有權移轉
    登記，且丁○○知悉季聰銘於90年間因生意失敗而積欠銀行
    款項，亦知悉己○○為季聰銘之連帶保證人及己○○名下僅
    有系爭房地等情，業據己○○陳述甚詳（原審卷第82頁），
    且甲○○於買受系爭房地時，自不動產登記謄本所載，亦應
    知悉有本件訴訟之債務存在，是丁○○與甲○○對己○○積
    欠被上訴人債務一事，應知其情事，且丁○○與甲○○之無
    權處分復因己○○之同意而生效力，故此情形乃屬於上開規
    定為避免債務人惡性脫產及保障債權人權利並兼顧第三人利
    益之規範目的，應有上開規定之類推適用，始符公平原則。
    又己○○為季聰銘之連帶保證人，向被上訴人借款，尚積欠
    923,486 元本息，迄未清償一節，為兩造所不爭執。而借款
    人季聰銘之財產經強制執行，尚有上開債務未能清償，己○
    ○則於91年間給付總額為190,080 元，94年度給付總額則僅
    有595 元，95年度無所得資料，除此之外，別無其他財產資
    料，此有稅務電子閘門財產所得調件明細表可參（原審卷第
    34、270 頁），其所得尚不足供清償之用。又系爭房地雖經
    設定抵押權予聯邦商業銀行，惟於96年4 月11日止欠款為3,
    069,358 元（2,978,029 ＋91,329＝3,069,358） ，此有該
    銀行96年4 月13日陳報狀可按（原審卷第241 頁），而依甲
    ○○之本件買買契約所載買賣價金則為4,320,000 元（本院
    卷第66頁），則系爭房地之價值應有4,320,000 元，扣除聯
    邦銀行之抵押債權，被上訴人仍有受償之實益，是上開有償
    行為確有損害被上訴人之權利情事。職此，被上訴人依民法
    第244 條第2 項之規定請求撤銷丁○○與甲○○買賣契約之
    債權行為及物權行為，並依同條第4 項之規定，請求甲○○
    塗銷系爭房地之所有權移轉登記，應屬有據。
  (四)至上訴人及甲○○雖抗辯被上訴人行使撤銷權已逾1 年之除
    斥期間云云，惟依民法第245 條規定，撤銷權自債權人知有
    撤銷原因起，1 年間不行使而消滅，而本件系爭房地雖於95
    年4 月25日移轉所有權予甲○○，丁○○迄至96年10月16日
    始具狀陳報此情（本院卷第29頁），被上訴人則於97年3 月
    17日追加甲○○為被告（本院卷第111 頁），於96年10月16
    日以前並無證據證明被上訴人已知悉系爭房地移轉所有權予
    甲○○，難認被上訴人追加甲○○為被告時已逾除斥期間，
    是上訴人及甲○○之上開抗辯自不足取。
  (五)基此，被上訴人第一聲明主張丁○○與甲○○間就系爭房地
    於95年4 月25日所為買賣之債權及物權行為應予撤銷，甲○
    ○應將系爭房地於95年4 月25日以買賣為原因所為之所有權
    移轉登記予以塗銷，應堪採取，是被上訴人第二聲明依不當
    得利之法律關係請求，即無審酌餘地。
七、綜上所述，被上訴人先位聲明依民法第87 條 第1 項前段、
    第113 條及同法第242 條規定，主張上訴人間就系爭房地所
    為買賣行為係通謀虛偽意思表示而無效，並代位己○○請求
    丁○○應就系爭房地於94年3 月25日，以買賣為原因所為之
    所有權移轉登記應予塗銷，為有理由，應予准許，至被上訴
    人請求回復登記予己○○部分，則因塗銷登記後當然即為回
    復原本登記為己○○所有之狀態，無待於再為回復登記，此
    部分聲明應屬贅列。被上訴人又為訴之變更、追加，其先位
    第一聲明本於民法第244 條第2 項及第4 項前段之規定，請
    求撤銷丁○○與甲○○間就系爭房地所為之買賣行為與所有
    權移轉行為，及甲○○應將系爭房地之所有權移轉登記予以
    塗銷，均有理由，應予准許。又被上訴人上開先位第一聲明
    既有理由，其餘先位第二聲明及備位請求自無審究之必要。
    是則原審判決被上訴人請求丁○○應為塗銷登記部分勝訴，
    於法並無違誤，上訴意旨指摘原判決不當，求予廢棄改判，
    為無理由，應予駁回其上訴，並依被上訴人追加之先位第一
    聲明，判令如主文第2 項所示。至被上訴人於原審先位聲明
    係請求「丁○○就系爭房地於91年3 月25日，以買賣為原因
    所為之所有權移轉登記應予塗銷，並回復登記予己○○所有
    」，且原判決事實及理由第八段亦認定被上訴人「代位請求
    丁○○應就系爭房地於94年3 月25日，以買賣為原因所為之
    所有權移轉登記應予塗銷，並回復登記予己○○所有，為有
    理由，應予准許」，則主文第1 項所載「『被告間』就坐落
    高雄縣鳳山市○○段第663 之1 、第664 之5 地號土地2 筆
    及同段第361 建號（即門牌號碼高雄縣鳳山市○○街160 號
    ）之房屋1 棟，於91年3 月25日，以買賣為原因所為之所有
    權移轉登記應予塗銷」，應係「『丁○○』就坐落高雄縣鳳
    山市○○段第663 之1 、第664 之5 地號土地2 筆及同段第
    361 建號（即門牌號碼高雄縣鳳山市○○街160 號）之房屋
    1 棟，於91年3 月25日，以買賣為原因所為之所有權移轉登
    記應予塗銷」之誤，另主文第1 項所載「並回復登記予被告
    己○○所有」，應屬贅列，此均為誤載之顯然錯誤情事，自
    應由原法院予以裁定更正之。又本件事證已臻明確，兩造其
    餘攻擊防禦方法及舉證，核與判決結果不生影響，爰不予論
    述，附此敘明。
據上論結，本件上訴為無理由，追加之訴為有理由，依民事訴訟
法第463 條、第385 條第1 項前段、第449 條第1 項、第78條、
第85條第1 項前段，判決如主文。
中    華    民    國    97    年    9     月    24    日
                            民事第五庭
                                審判長法官  蔡明宛
                                法      官  曾錦昌
                                法      官  魏式璧
以上正本證明與原本無異。
如對本判決上訴，須於判決送達後20日內向本院提出上訴狀，其
未表明上訴理由者，應於上訴後20日內向本院提出上訴理由書（
均須按他造當事人之人數附繕本）。上訴時應提出委任律師或具
有律師資格之人之委任狀，並依附註條文規定辦理。
中    華    民    國    97    年    9     月    24    日
                                書  記  官  林明威
附註：
民事訴訟法第466 條之1 ：
對於第二審判決上訴，上訴人應委任律師為訴訟代理人，但上訴
人或其法定代理人具有律師資格者，不在此限。
上訴人之配偶、三親等內之血親、二親等內之姻親，或上訴人為
法人、中央或地方機關時，其所屬專任人員具有律師資格並經法
院認適當者，亦得為第三審訴訟代理人。
第1 項但書及第2 項情形，應於提起上訴或委任時釋明之。


司法院資訊處製作；財團法人民間司法改革基金會備份。
